【裁判字號】    89,易,2075
【裁判日期】    900206
【裁判案由】    詐欺
【裁判全文】
臺灣臺北地方法院刑事判決                        八十九年度易字第二七五號
    公  訴  人  臺灣臺北地方法院檢察署檢察官
    被      告  甲○○
    選任辯護人
    被      告 丁○○○
右列被告因詐欺案件，經檢察官提起公訴（八十八年度偵續字第四五０號），本院判
決如左：
    主  文
甲○○意圖為自己不法之所有，以詐術使人將本人之物交付，處有期徒刑壹年。
丁○○○無罪。
    事  實
一、緣甲○○與楊義興、乙○○○夫婦為多年好友，明知臺灣省政府農林廳林務局嘉
    義林區管理處（下稱嘉義林管處）大埔區第一三八林班圖號一、面積十六‧三０
    公頃土地係屬國有林地，政府並未准許人民合法承租、開墾或買賣，亦未計畫出
    售或出租予私人開墾，上開土地雖有丁○○○在其上墾殖麻竹筍，但尚未取得合
    法權源，竟意圖為自己不法之所有，於民國八十三年間，在台北市○○○街四七
    號五樓乙○○○住處，以政府即將開放私人買賣、開墾，可作為遊憩區使用為幌
    ，佯稱對上開土地有處分權，並保證過戶云云，另出示嘉義林管處龍美工作站出
    具通知丁○○○繳納濫植竹林副產物價金之函文，遊說乙○○○投資，騙取乙○○○認為出資購買上開土地將有利可圖，陷於錯誤，於八十四年一月一日在上址
    乙○○○住處與甲○○簽訂不動產買賣契約，以新台幣（下同）一千二百五十萬
    元向甲○○購買上開林地其中十公頃，並當場交付六十萬元，復於同年三月十日
    、三月十八日、七月十三日陸續交付一百萬元，二百萬元、一百萬元價款，共詐
    得四百六十萬元。嗣因甲○○收受價款後，遲未辦理所有權移轉登記，並避不見
    面，經楊陳秀金向嘉義林管處查詢，始知受騙。
二、案經被害人乙○○○訴請臺灣台北地方法院檢察署檢察官偵查起訴。
    理  由
甲、甲○○部分：
一、訊之被告甲○○固不否認於右揭時、地與告訴人乙○○○簽訂不動產買賣契約，
    總價一千二百五十萬元，並先後共收受四百六十萬元價款等情，惟矢口否認有詐
    欺犯意，辯稱：上開林地本係由被告丁○○○向嘉義林管處承租，種植竹類，伊
    先向丁○○○購得上開土地之權利，再將其中一部份土地權利轉售告訴人，然因
    上開土地尚未辦理重測，始無法將權利移轉云云。經查：
（一）被告甲○○如何向告訴人乙○○○詐騙對於右揭土地具有處分權限，可辦理過
      戶，並與告訴人簽訂土地買賣契約，使告訴人陸續交付四百六十萬元等節，業
      據告訴人指訴歷歷，復有上揭不動產買賣契約書、告訴人設於土地銀行及台北
      區中小企業銀行存摺簿（均影本）等件為憑。
（二）次查，被告甲○○將上開土地出售予告訴人後，始於八十四年一月卅一日向被
      告丁○○○以九百七十萬元購得上開土地權利，並陸續於締約當日、同年二月
      間、三月間交付五十萬元、八十萬元、一百七十萬元，合計繳付三百萬元，尚
      積欠六百七十萬元價金，亦據被告丁○○○供承在卷，且經證人即契約見證人
      顏永富（即被告丁○○○之子「丙○○」）到庭證述屬實（見本院九十年一月
      十一日審判筆錄），併有雙方簽訂之不動產買賣契約書一份（影本）可稽，被
      告甲○○雖辯稱：伊先向丁○○○夠得上開土地權利後，後將其中部分土地權
      利售予告訴人，伊與丁○○○所訂立契約書上日期係錯誤云云，未能提出實據
      以供本院查證，另佐以被告丁○○○提出證明書上被告甲○○係於八十四年元
      月卅一日交付定金，有該證明書影本可證，故被告丁○○○與甲○○訂約之日
      期，自應以被告丁○○○、證人顏永富所供及上開契約書所載日期為可採。
（三）據證人楊義興迭於偵、審時證稱：「被告稱有一塊土地在嘉義，政府近日內將
      公告可買賣土地，締約當天被告說已與原地主談妥，有處分權限，可將土地所
      有權過戶」等語（見八十七年偵字第一七八二八號偵查卷第三十八頁、本院八
      十九年十一月廿八日訊問筆錄）等語，被告於本院審理時亦不諱言確有遊說告
      訴人購買上開林地，可開發成遊樂區使用之事實（見本院八十九年十月廿四日
      訊問筆錄），稽之卷附被告甲○○與告訴人訂立上開林地不動產買賣契約書內
      容以觀，本件買賣標的不動產標示為：「嘉義林區管理處大埔區一三八林班圖
      號一、面積一六‧三０公頃，乙方（指被告甲○○）將其中十公頃賣給甲方（
      指告訴人）」，第四條規定不動產移交日期：「第一條所標示林地面積辦妥權
      利轉移登記畢」，並未特別註明以「租賃權」或「墾殖權」或其他權利為契約
      標的，依照社會一般觀念，足以使人認為係以「所有權」為買賣標的，顯然雙
      方買賣標的應非如被告所辯賣給告訴人的僅轉讓種植竹子的權利，參以告訴人
      亦非恃農、林為生，若非認為可辦理移轉登記過戶，取得所有權，以便日後開
      發成為遊憩區有利可圖，又豈會花費一千二百五十萬元僅購買墾殖竹林之權利
      ，足見被告甲○○與告訴人締約時之真意應係出售上開林地所有權至明。
（四）上開林地為五十八年「臺灣省國有林事業區內濫墾地清理計畫」公告實施後，
      由被告丁○○○提出申報，因未達成林標準，故未辦理訂約，由丁○○○於申
      請核准並於繳納價金後採取主副產物，上開土地雖於八十三年、八十四年間已
      達成林標準，但迄未合法承租，另政府並無將該林地出售或出租於私人開墾之
      計畫，目前仍為丁○○○種植竹木各情，亦經被告丁○○○供述在卷，並有嘉
      義林管處八十七年九月廿三日八七嘉政字第一三四九八號函、切結書、林產物
      價金收款通知單、嘉義林管處龍美工作站八十六年十月一日（八六）嘉龍字第
      三三七九號函、龍美工作站八十二年度、八十三年度、八十六年度、八十七年
      度濫植竹物副產物政府分收價金清冊、龍美工作站八十七年度濫植竹木副產物
      價金繳納聯單等件附卷足稽，被告甲○○雖辯以：曾向龍美工作站查詢該林地
      即將辦理放領，可以過戶云云，然未提出證據以實其說，亦核與前述嘉義林管
      處函文內容所稱政府並無將該林地出售或出租私人開墾計畫不符，另佐以被告
      甲○○於本院審理時亦不否認從事建築業多年，衡情應有專業判斷能知丁○○○對上開林地究有何種權利，由此可見，被告丁○○○雖違反規定私下轉讓上
      開土地墾殖權利屬實，惟被告甲○○與告訴人締約時既未取得上開林地權利，
      並無所有權或墾殖之權，即令事後與丁○○○訂約取得上開林地墾殖權利，依
      據法令亦無從辦理轉租或承買，竟向告訴人夫妻誆稱其對上述林地有處分權限
      ，並可辦理過戶云云，顯有不法所有之詐欺意圖，灼然至明。
  綜右所述，被告甲○○所辯無非臨訟飾卸之詞，均不足採信，本件事證已臻明確，
  被告犯行洵堪認定，應予依法論科。
二、被告甲○○明知上開林地政府並無出售或出租私人開墾計畫，竟意圖為自己不法
    所有，佯已取得處分權限，可辦理過戶登記為幌，使告訴人乙○○○陷於錯誤，
    共計交付四百六十萬元，核其所為，係犯刑法第三百三十九條第一項之詐欺取財
    罪。爰審酌被告之犯罪動機、目的、手段，詐騙金額達四百六十萬元，所生危害
    非輕，犯罪後猶飾詞卸責，態度不佳，以及迄未與告訴人達成和解等一切情狀，
    量處如主文所示之刑，以資懲儆。
乙、丁○○○部分：
一、公訴意旨另以：被告丁○○○與被告甲○○基於犯意聯絡及行為分擔，均明知上
    開林地為國有林地，政府並無允許私人承租、開墾或買賣，亦未計畫出售或出租
    與私人開墾，竟推由甲○○詐騙告訴人乙○○○，因認被告丁○○○與被告甲○○共犯刑法第三百三十九條第一項之詐欺罪嫌云云。訊據被告丁○○○固供稱將
    上開林地種植竹木權利以九百七十萬元代價讓予被告甲○○，並已收取甲○○共
    計三百萬元價金各情不諱，惟堅詞否認有詐欺犯行，辯稱：伊就被告甲○○如何
    與告訴人就上開林地訂立不動產買賣契約均不知情等語。
二、按犯罪事實應依證據認定之，無證據不得推定其犯罪事實；又不能證明被告犯罪
    者，應諭知無罪之判決，刑事訴訟法第一百五十四條、第三百零一條第一項分別
    定有明文。經查：被告丁○○○雖違反規定私下轉讓上開土地墾殖權利屬實，業
    如前述，惟告訴人亦不否認在提起訴訟前，從未見過被告丁○○○（見本院上開
    審判筆錄），被告丁○○○於偵查中雖配合被告甲○○所辯，供述曾收受甲○○
    一千一百萬元價款之不實內容，然此僅能證明被告丁○○○事後知情，且被告甲○○雖持龍美工作站致丁○○○之函文取信告訴人，惟被告甲○○既有意向丁○○○購買上開林地種植竹木權利，被告丁○○○交付上開函文用以證明其在上開
    林地確有種植竹木權利，亦與常情無違，另參酌被告甲○○曾提出提出一份與告
    訴人乙○○○聯名之讓渡契約書，要求被告丁○○○簽署遭拒，有該空白讓渡協
    約書影本在卷可憑，可證被告應無與被告甲○○共同詐欺之意圖。此外，復查無
    其他積極證據足認被告丁○○○與甲○○間有何犯意聯絡或行為分擔，此部分犯
    罪要屬不能證明，應依法諭知無罪之判決。
據上論斷，應依刑事訴訟法第二百九十九條第一項前段、第三百零一條第一項，刑法
第三百三十九條第一項、罰金罰鍰提高標準條例第一條前段，判決如主文。
本案經檢察官蘇怡文到庭執行職務
中      華      民      國    九十      年      二      月      六      日
                                      臺灣臺北地方法院刑事第八庭
                                          法  官  胡宏文
右正本證明與原本無異。
如不服本判決，應於判決送達後十日內，向本院提出上訴狀。
                                          書記官  劉穗筠
中      華      民      國    九十      年      二      月      十二    日
附本案論罪科刑依據之法條：刑法第三百三十九條第一項
刑法第三百三十九條
一意圖為自己或第三人不法之所有，以詐術使人將本人或第三人之物交付者，處五年
  以下有期徒刑、拘役或科或併科一千元以下罰金。
二以前項方法得財產上不法之利益或使第三人得之者亦同。
三前二項之未遂犯罰之。


司法院資訊處製作；財團法人民間司法改革基金會備份。
